臺灣高等法院刑事判決
110年度上訴字第424號
上  訴  人  臺灣桃園地方檢察署檢察官 
被      告  吳國棟


上列上訴人因被告違反毒品危害防制條例案件，不服臺灣桃園地
方法院109年度審訴字第1970號，中華民國109年12月2日第一審
判決（起訴案號：臺灣桃園地方檢察署109年度毒偵字第2998號
），提起上訴，本院判決如下：
    主  文
上訴駁回。
    理  由
一、經本院審理結果，認第一審不經言詞辯論，逕對被告吳國棟
    諭知不受理之判決，核無不當，應予維持，並引用第一審判
    決書記載之證據及理由（如附件）。
二、檢察官上訴意旨略以：毒品危害防制條例（下稱毒品條例）
    於民國97年4月30日修正後，對於進入司法程序之戒癮治療
    方式，採取「觀察、勒戒或強制戒治」及「附命緩起訴」雙
    軌制，其目的在給予施用毒品者戒毒自新機會。被告既同意
    參加戒癮治療，由檢察官採行「附命緩起訴」方式，此後「
    附命緩起訴」經撤銷，自不能再改採「觀察、勒戒或強制戒
    治」方式，重啟處遇程序。是該條例第24條乃一般刑事訴訟
    程序之例外規定，屬刑事訴訟法第1條第1項規定之「其他法
    律所定之訴訟程序」。該條第2項規定「前項（第1項）緩起
    訴處分，經撤銷者，檢察官應依法追訴」，已明示施用毒品
    案件於撤銷緩起訴處分後之法律效果為「依法追訴」，此乃
    因被告事實上已接受等同「觀察、勒戒」之處遇，惟其竟未
    能履行該條件，自應於撤銷緩起訴處分後就前案依法起訴，
    而無再次聲請法院裁定觀察、勒戒之必要。又「附命緩起訴
    」後，3年（原規定5年，下同）內再犯施用第一級或第二級
    毒品者，因其事實上已接受等同「觀察、勒戒」處遇，顯見
    再犯率甚高，原規劃之制度功能已無法發揮成效，自得依10
    9年1月15日修正公布之毒品條例第23條第2項或修正公布前
    第24條第2項規定之相同法理，逕行提起公訴，無再依修正
    後毒品條例第20條第1項重為聲請觀察、勒戒之必要。否則
    若被告心存僥倖，有意避險，選擇對其較有利之戒癮治療，
    如有再犯，又可規避直接起訴之規定，自與法律規範目的有
    悖(最高法院104年度第2次刑事庭會議決議意旨參照)。
    被告前於108年2、5月間因施用毒品行為，經臺灣桃園地方
    檢察署檢察官於同年7月16日以108年度毒偵字第1687號、第
    3704號為附命完成戒癮治療之緩起訴處分確定，竟於前開緩
    起訴處分確定後3年內之109年5月6日再犯本案施用毒品行為
    ，因其事實上既已接受等同觀察、勒戒之處遇，揆諸上揭最
    高法院決議要旨，自應由檢察官逕行起訴，並無再次聲請法
    院裁定觀察、勒戒之必要。原判決逕為不受理判決，悖於上
    開最高法院決議意旨，自有未洽云云。惟查：
　㈠最高法院刑事大法庭已於109年11月18日以109年度台上大字
    第3826號裁定宣示：109年1月15日修正公布、同年7月15日
    施行之毒品條例第20條第3項規定，犯第10條之罪於觀察、
    勒戒或強制戒治執行完畢釋放後，3年後再犯第10條之罪者
    ，適用本條前2項之規定。上開所謂「3年後再犯」，只要本
    次再犯（不論修正施行前、後）距最近1次觀察、勒戒或強
    制戒治執行完畢釋放，已逾3年者，即該當之，不因其間有
    無犯第10條之罪經起訴、判刑或執行而受影響。
　㈡至於「毒品條例修正前，原無施用毒品紀錄之成年被告，因
    施用毒品案件（下稱前案），經檢察官依刑事訴訟法第253 
    條之1第1項、第253 條之2第1項第6款及修正前毒品條例第2
    4條第1項，為『附命完成戒癮治療之緩起訴處分』（下稱『附
    命緩起訴』）後，因被告未完成戒癮治療之必要命令，經檢
    察官依職權撤銷『附命緩起訴』確定，並依同條第2項就前案
    提起公訴。被告再於前案『附命緩起訴』確定後3年內因施用
    毒品為警查獲（下稱後案），檢察官就後案直接起訴（含聲
    請簡易判決處刑），現繫屬於法院，依修正後毒品條例第35
    條之1第2款規定，審判中案件應由法院依修正後規定處理，
    則此時是否仍有修正後毒品條例第20條第1項裁定觀察、勒
    戒規定之適用？」之法律爭議，經最高法院刑事第七庭徵詢
    該院其他各庭，多數同意採「肯定說」之法律見解或結論，
    即修正後毒品條例第23條第2項係以「觀察、勒戒或強制戒
    治執行完畢釋放後，3年內再犯」為其追訴條件，被告前既
    未曾接受觀察、勒戒等處遇，自無從適用該規定予以追訴處
    罰，仍應適用修正後毒品條例第20條第1項規定辦理。復依
    最高法院最近一致之見解，毒品條例修正後，對於戒除毒癮
    不易者，同條例第20條第3項及第23條第2項之適用，係著重
    在機構內、外處遇及刑事制裁等方式之交替運用，以期控制
    、改善至其戒除毒癮，而以「3年」為期，建立定期治療之
    模式，只要本次再犯距最近一次觀察、勒戒或強制戒治執行
    完畢釋放，已逾3年者，即該當之，不論其間有無犯同條例
    第10條之罪經起訴、判刑或執行而受影響，則對前揭法律爭
    議採「否定說」者所持：「前案可以起訴，後案只能觀察、
    勒戒，法理上存有落差」等理由，已為最高法院所不採取（
    最高法院109年度台上大字第3536號裁定意旨參照）。
　㈢本案被告施用第一級、第二級毒品之時間為109年5月6日，距
    其最近一次觀察、勒戒執行完畢釋放時（即89年6月1日），
    已逾3年，縱其間曾於92、93、94、96、100、101、104、10
    8年間多次因犯施用第一級或第二級毒品罪經起訴、判刑或
    執行，然依前開說明，仍應依修正後之毒品條例第20條第3
    項、現行第24條等規定，由檢察官視被告個案情形而為「觀
    察、勒戒」或「附條件緩起訴（含戒癮或毋庸戒癮之條件）
    」之多元處遇。檢察官未依新法為上開合義務性之裁量處遇
    ，逕於新法施行後之109年9月1日提起公訴（同年月14日繫
    屬原審法院），起訴程序已屬違背規定，且無從補正。
　㈣至事實審法院就此類「3年後再犯」案件應否依職權裁定令被
    告入勒戒處所觀察、勒戒？經最高法院刑事第五庭徵詢該院
    其他各庭，多數同意「法院是否依職權裁定觀察、勒戒，或
    以起訴程序違背規定，而為不受理判決，『應個案具體裁量』
    」之見解或結論，即法院經綜合審酌個案施用毒品之情形（
    如施用之動機、方式、次數、有無多種毒品混用等）、被告
    之品德及素行（如前經觀察勒戒、強制戒治、戒癮治療或判
    刑等情形）、生活狀況（如家庭環境、學業及工作情形、有
    無在監在押等）、社會支援（如當地有無適當醫療機構、相
    關社福團體等）及將來執行方式暨其意願（刑事訴訟法第25
    3條之2第2項參照）等相關因素，為整體判斷後：⒈倘認以實
    施觀察、勒戒為適當，或個案縱經檢察官重新裁量後採命附
    條件緩起訴處分之可能性不高（例如：被告不同意緩起訴、
    現在或即將執行長期徒刑），致重啟處遇程序顯欠缺實益者
    ，自得依毒品條例第35條之1第2款之授權規定，逕裁定觀察
    、勒戒，以求程序之經濟。⒉修法後已賦予檢察官視個案不
    同而為觀察、勒戒或附條件緩起訴（含戒癮或毋庸戒癮之條
    件）之多元處遇，於被告並無不利，法院審酌上開情況，認
    逕予裁定觀察、勒戒，對被告顯屬不利或有失公平，宜由檢
    察官再行斟酌者，得認起訴程序違背規定，且無從補正而為
    不受理判決，以維被告之利益（最高法院109年度台抗大字
    第1771號刑事提案裁定意旨參照）。本院審酌被告個案情形
    為整體判斷後，認逕依職權裁定觀察、勒戒，對被告顯屬不
    利且有失公平，宜由檢察官再行斟酌，以維被告之利益。
　㈤綜上所述，原審因認起訴程序違背規定，而為不受理判決，
    核無違誤。檢察官上訴仍執前詞，指摘原判決不當，為無理
    由，應予駁回，並不經言詞辯論為之。
據上論斷，應依刑事訴訟法第368條、第372條、第373條，判決
如主文。
中　　華　　民　　國　　110 　年　　2 　　月　　18　　日
                  刑事第十六庭  審判長法　官  葉騰瑞
                                      法　官  廖紋妤
                                      法　官  陳芃宇
以上正本證明與原本無異。
施用第二級毒品部分，不得上訴。
施用第一級毒品部分，如不服本判決，應於收受送達後20日內向本院提出上訴書狀，其未敘述上訴之理由者並得於提起上訴後20日內向本院補提理由書（均須按他造當事人之人數附繕本）「切勿逕送上級法院」。                                                                            書記官  李佳芬
中　　華　　民　　國　　110 　年　　2 　　月　　19　　日